【裁判字號】    89,訴,818
【裁判日期】    900322
【裁判案由】    商標評定
【裁判全文】
臺北高等行政法院判決                              八十九年度訴字第八一八號
                              .
    原      告  美商．優尼康赫斯國際公司
    代  表  人  甲○○
    訴訟代理人  丙○○律師
                戊○○律師
                丁○○
    被      告  經濟部智慧財產局
    代  表  人  陳明邦局  長.
    訴訟代理人  己○○
    參  加  人  翡仕實業股份有限公司
    代  表  人  乙○○董事長.
    訴訟代理人  庚○○
右當事人間因商標評定事件，原告不服行政院中華民國八十九年六月三十日台八十九
訴字第一九六四七號再訴願決定，提起行政訴訟，並經本院於九十年二月十五日裁定
命參加人獨立參加被告之訴訟。本院判決如左︰
    主  文
再訴願決定、訴願決定及原處分均撤銷。
原告其餘之訴駁回。
訴訟費用由被告負擔二分之一，其餘由原告負擔。
    事  實
一、事實概要︰原告於八十二年十二月十四日以 「BRONZINI AND UNICORN DESIGN」
    商標，指定使用於當時商標法施行細則第二十四條第七十六類之眼鏡、太限眼鏡
    、泳鏡、雪鏡、潛水鏡、望遠鏡、眼鏡盒、眼鏡套、眼鏡掛鋉、風鏡商品申請註
    冊，經被告審查核准，列為註冊第七六四○○八號商標。嗣參加人翡仕實業股份
    有限公司以系爭商標有違註冊時商標法第三十七條第一項第六款及第十二款之規
    定，對之申請評定。案經被告為系爭第七六四○○八號「BRONZINI AND UNICORN
    DESIGN」商標之註冊應作為無效之評決，發給中台評字第Ｈ八八○○八○號商標
    評定書。原告不服，提起訴願及再訴願，亦均遭駁回，其仍不甘服，提起行政訴
    訟。
二、兩造聲明：
甲、原告聲明求為：
    (一)再訴願決定、訴願決定及原處分均撤銷。
    (二)命被告機關為申請不成立之評決。
乙、被告聲明求為判決駁回原告之訴。
三、兩造之爭點：
    １、原告申請註冊之第七六四○○八號 「BRONZINI AND UNICORN DESIGN」商標
        與參加人據以評定之註冊第五九五二○七號「力抗及圖LICORNE」 商標，二
        者是否為近似商標？
    ２．原告對本件據以評定之註冊第五九五二○七號商標，另案申請評定無效計二
        件，其中一件甫經被告評定為無效，尚未確定，另外一件雖經被告為申請不
        成立之評決，但尚在訴訟中，於該二件商標評定案確定之前，是否有裁定停
        止本件訴訟之必要？
甲、原告主張：
一、按被告係以原告註冊第七六四○○八號「BRONZINI AND UNICORN DESIGN」 商標
    與據以評定之註冊第五九五二○七號「力抗及圖LICORNE」 商標，二者圖樣上圖
    形均為側身之獨角獸造型圖，細加比對，固可見其間有面朝左或朝右之分別，惟
    其構圖意匠極相彷彿，異時異地隔離觀察，客觀上有使一般消費者產生混同誤認
    之虞，應屬近似之商標，復均指定使用於同一或同類之太陽眼鏡、泳鏡、雪鏡等
    商品，自有註冊時商標法第三十七條第一項第十二款「相同或近似於他人同一商
    品或類似商品之註冊商標者」，不得申請註冊之適用。惟查 「UNICORN」 及 「
    UNICORN DESIGN」（獨角獸圖、龍馬獸圖），係原告及其前手美商．白朗西尼有
    限公司（Bronzini Ltd.）及美商．洛高華合有限公司 (Rockower Associates,
    Inc.) 使用及註冊在先長達五十餘年之著名商標。原告前以「UNICORN DESIGN」
    商標據以評定註冊第二一四○八六號「紅馬及圖」商標。經被告審查以該商標於
    民國七十八年延展註冊時「UNICORN DESIGN」等商標所表彰之信譽及品質，已為
    消費大眾所熟知，而為該商標之延展註冊應作為無效之評決。足證 「  UNICORN
    DESIGN」等商標經長期廣泛使用而具有國際性之知名度。則參加人以外觀近似之
    獨角獸圖及觀念混同之外文「LICORNE」 作為據以評定之註冊第五九五二○七號
    「力抗及圖LICORNE」 商標圖樣之主要部分申請註冊，其襲用他人商標並有致公
    眾誤信之虞已事證俱在，原告已就其違反註冊時商標法第三十七條第一項六款之
    規定，對之提起評定，該案目前亦繫屬於  鈞院。是若據以評定之註冊第五九五
    二○七號商標經評定為無效確定，則系爭商標不得註冊之理由即不復存在。依行
    政訴訟法第一七七條第二項「有民事、刑事或其他行政爭訟牽涉行政訴訟之裁判
    者，行政法院在該民事、刑事或其他行政爭訟終結前，得以裁定停止訴訟程序」
    之規定，為免本案當事人間因據以評定商標存廢未能確定而反覆纏訟，徒增行政
    作業上之負擔，特此呈請  鈞院俟據以評定商標被評定案確定後，再依變更後之
    事實審酌本案，並賜如訴之聲明之判決，以維權益，並符法制。
二、本案據以評定商標圖樣上之外文 「LICORNE」與原告註冊第四一一一七三號「龍
    馬SEMPRE UNICORN」商標圖樣上之外文「UNICORN」 均為「獨角獸」之意，兩商
    標於外觀、觀念上有致消費者產生混淆誤認之虞，應屬構成近似，復均指定使用
    於相同之眼鏡類商品。原告以該商標有違註冊時商標法第三十七條第一項第十二
    款之規定，對之提起評定，案經被告以中台評字第Ｈ00000000號商標評
    定書，為該商標之註冊應為無效之評決。是若本案據以評定之註冊第五九五二○
    七號商標經評定為無效確定，則系爭商標不得註冊之理由即不復存在。依行政訴
    訟法第一七七條第二項之規定，為免本案當事人間因據以評定商標存廢未能確定
    而反覆纏訟，徒增行政作業上之負擔，特此呈請  鈞院俟據以評定商標被評定案
    確定後，再依變更後之事實審酌本案，並命被告為系爭商標評定案「申請不成立
    」之評決。
乙、被告主張：
    按商標圖樣「相同或近似於他人同一商品或類似商品之註冊商標者」，不得申請
    註冊，為本件商標註冊時商標法第三十七條第一項第十二款所明定。而商標圖樣
    近似與否，應本客觀事實，以具有普通知識經驗之一般商品購買人，於購買時施
    以普通所用之注意，有無混同誤認之虞判斷之。商標在外觀、觀念或讀音方面有
    一近似者，即為近似之商標。本件系爭註冊第七六四○○八號 「 BRONZINI AND
    UNICORN  DESIGN」 商標與參加人據以評定之註冊第五九五二○七號「力抗及圖
    LICORNE 」商標，二者圖樣上圖形均為側身之獨角獸造型圖，細加比對，固可見
    其間有面朝左或朝右之分別，惟其構圖意匠極相彷彿，異時異地隔離觀察，客觀
    上有使一般商品購買人產生混同誤認之虞，應屬近似之商標，復指定使用於與眼
    鏡同一或類似之太陽眼鏡、泳鏡、雪鏡等商品，是系爭商標之申請註冊自有首揭
    法條之適用。至於原告訴稱對據以評定註冊第五九五二○七號商標提起評定一節
    ，緣於該商標未經評定無效確定之前，自仍有拘束他人於同一或類似商品申請註
    冊之效力，併予陳明。綜上論述，被告原處分，洵無違誤，敬請駁回原告之訴。
丙、參加人主張：
一、本件原告與參加人就商標註冊之爭議已爭訟多年，由於商標法第三十七條第六款
    及第十二款對其評定並無法定期間之限制，導致參加人對註冊在先且已使用達十
    五年之商標陷於不確定之狀態，其權利受損甚鉅，因此，盼為明智之裁判以為定
    紛止爭。
二、原告對參加人所有註冊第五九五二○七號曾以違反商標法第三十七條第一項第六
    款提出評定之申請，惟該案以中台評字第八八○三一三號評決不成立。另有參加
    人註冊第三四八五五九號「力抗及圖Licorne」 （七十五年註冊）亦被原告以商
    標延展註冊時違反商標法第二十五條第二項第一款及同法第一項第七款提出評定
    ，同樣的，為不成立之裁決。換言之，本案相關事實及理自已相當明確，本件應
    有修正後商標法第三十七條第一項第十二款之適用。
三、原告對系爭商標第七六四○○八號為拖延其被評定為註冊無效之確定，除對第五
    九五二○七號如前述提出評定註冊無效外，復於八十九年五月十六日以另一條文
    提出評定，可見原告以延遲本案判決之確定，以各種訴訟程序加以拖延，以獲取
    不當利益甚為明顯，故無行政訴訟法第一七七條第二項適用之餘地。
    理  由
一、按商標圖樣相同或近似於他人同一商品或類似商品之註冊商標，不得申請註冊。
    固為系爭商標註冊時商標法第三十七條第一項第十二款所明定。惟商標圖樣是否
    近似，須以具有普通知識經驗之一般商品購買人，於購買時施以普通所用之注意
    ，有無混同誤認之虞判斷之。同法施行細則第十五條第一項亦定有明文。易言之
    ，判斷兩商標是否近似，除應就各商標之主要部分加以比較，觀察其在外觀上、
    名稱上或觀念上，是否有一近似外，且應考慮具有普通知識經驗之一般商品購買
    人，於購買時施以普通所用之注意，是否有混同誤認之虞。如果對照比較之結果
    ，其外觀上、名稱上或觀念上，雖然有近似之處，但因特殊之情形不足以引起混
    同誤認之虞者，仍不能謂其為近似之商標。
二、查原處分及一再訴願決定意旨以系爭註冊第七六四○○八號  「 BRONZINI  AND
    UNICORN DESIGN」商標圖樣係由一獨角獸圖形及外文「BRONZINI」所組成，而據
    以評定之註冊第五九五二○七號「力抗及圖LICORNE」 商標圖樣則由一獨角獸圖
    形、外文「LICORNE」 及中文「力抗」所聯合組成，兩造商標圖樣上之圖形相較
    ，均為側身站立獨角獸之造型圖形，細加比對，縱可見有面朝左或朝右之別，惟
    二者之構圖匠意極相彷彿，異時異地隔離觀察，客觀上有使一般商品購買人產生
    混同誤認之虞，應屬近似之商標，且前者指定使用於眼鏡、太陽眼鏡、泳鏡等商
    品，與後者指定使用於眼鏡及其組件之商品，復屬同一或顯似，有違註冊時商標
    法第三十七條第一項第十二款規定，乃評決系爭第七六四○○八號 「 BRONZINI
    AND UNICORN DESIGN」商標之註冊應作為無效；又參加人縱誤引七十八年五月二
    十六日修正公布之商標法，惟商標法第三十七條第一項第十二款於八十二年修法
    前後所規範之情事並無不同，對本件原處分之結果並無影響，且系爭商標既應依
    註冊時商標法第三十七條第一項第十二款規定評定其註冊為無效，其是否另有違
    反參加人所指同條項第六款之規定，自無庸審究，遂駁回其一再訴願。固非無見
    。惟查系爭「BRONZINI AND UNICORN DESIGN」商標圖樣及其近似之 「 UNICORN
    DESIGN facing left」、「UNICORN DESIGN facing right」 等商標圖樣，俱為
    獨角獸之設計，均為原告前手美商白朗西尼有限公司於西元一九四七年首創使用
    於各種衣服、眼鏡、皮包、靴鞋等商品上之商標，除於美、英、澳、挪威等世界
    多國獲准註冊（包括眼鏡商品）外，六十八年起亦於我國取得註冊第一○九二四
    四號「BRONZINI AND UNICORN DESIGN」商標專用權於眼鏡類商品 （未延展業已
    消滅）；其商品復透過全球性及他區性之各種報章雜誌廣告廣泛宣傳持續多年，
    於西元一九七九年之「NEW YORK TIMES」，更有原告西元一九七七年及一九七八
    年營業額之報導。此有原告檢送之各國商標註冊證、相關一九七五年、一九七七
    年、一九七九年、一九八二年及一九八四年之報章雜誌廣告、七十六年經濟生活
    日誌封面影本、一九七九年被授權廠商使用之商品目錄等證據資料在卷可稽（詳
    見與本案同時辯論終結之本院八十九年訴字第八一九號商標評定案卷）。足見原
    告所有系爭商標之信譽及其表彰商品之品質可謂已為一般商品購買人所知悉。另
    原告之前手高士實業股份有限公司亦曾以近似之「龍馬SEMPRE UNICORN」圖樣使
    用於眼鏡及其組件，於七十七年八月十六日在我國獲准註冊為第四一一一七三號
    「龍馬SEMPRE UNICORN」商標，原告乃據此另案主張本件參加人據以評定之註冊
    第五九五二○七號「力抗及圖LICORNE」 商標，申請註冊時係在上開註冊第四一
    一一七三號「龍馬SEMPRE UNICORN」商標註冊日之後，且兩者近似，復均指定使
    用於相同之眼鏡類商品，而有違註冊時商標法第三十七條第一項第十二款之規定
    ，對之提起評定，甫經被告於九十年二月十三日以中台評字第Ｈ0000000
    0號商標評定書，為本件參加人據以評定之註冊第五九五二○七號 「 力抗及圖
    LICORNE」 商標之註冊應為無效之評決（已提起行政救濟，尚未確定）。此有原
    告於九十年三月十三日所提商標註冊證、評定申請書及商標評定書等影本在本院
    卷可稽。而參加人於七十五年十二月十六日起即以與據以評定商標相同之中文「
    力抗」、外文「LICORNE」 及獨角獸圖形，獲准註冊第三四八五五九及三五○四
    三二號「力抗及圖Licorne」 商標專用權於鐘錶及其組件、錶帶商品，並獲准延
    展註冊在案，且陸續於美國、大陸地區、義大利、香港、韓國等國獲准註冊。又
    參加人自七十六年起至七十九年，陸續於遠東、明曜、鴻源百貨股份有限公司設
    有力抗、LICORNE 鐘錶專櫃，及於八十年及八十一年之一手車訊雜誌、台灣鐘錶
    眼鏡雜誌、工商時報、中時晚報等報章雜誌刊登廣告等情，有其提出之上開百貨
    公司鐘錶專櫃契約書、報章雜誌廣告及一手車訊雜誌社、台灣鐘錶眼鏡雜誌社、
    亞洲週刊社、台北之夜雜誌社、商周文化事業股份有限公司、華尚文化事業股份
    有限公司、英瑞企業股份有限公司、勤達廣告有限公司等出具之廣告費收據在卷
    可稽，而該力抗鐘錶亦曾榮獲為西元一九九二年巴塞隆納奧運會中華奧運代表團
    指定使用之專業運動計時器（詳見與本案同時辯論終結之本院八十九年訴字第八
    一九號商標評定案卷)，直至八十一年九月四日參加人始將該「力抗及圖LICORNE
    」商標申請註冊使用於眼鏡及其組件，於八十二年四月十六日獲准註冊為本件據
    以評定之第五九五二○七號商標，足見該包含有中文「力抗」、外文 「Licorne
    」及獨角獸圖形品牌之鐘錶產品已持續在我國市場廣告行銷多年，該商標亦應為
    我國一般消費者所熟知。則衡酌系爭「BRONZINI AND UNICORN DESIGN」 商標於
    八十二年十二月十四日申請註冊使用於眼鏡類商品之前，即為原告或其前手，連
    同其他近似商標實際使用於各種衣服、眼鏡、皮包、靴鞋等商品多年，並與據以
    評定之「力抗及圖Licorne」商標使用於鐘錶及其組件，再申請註冊使用於眼鏡
    及其組件，併存甚久，且分別為消費者所熟悉之客觀事實，消費者對兩者之差別
    應能有所辨識。從而原告於實際使用系爭「BRONZINI AND UNICORN DESIGN」商
    標在眼鏡類商品多年，甚至其前手高士實業股份有限公司以其比較參加人據以評
    定之商標更早申請及獲准註冊之近似之「龍馬SEMPRE UNICORN」商標使用於眼鏡
    及其組件多年後，再申請將該「BRONZINI AND UNICORN DESIGN」商標申請註冊
    指定使用於眼鏡及其組件商品，客觀上，尚難謂有使一般商品購買人對其所表彰
    之商品來源或產銷主體與據以評定之「力抗及圖Licorne」商標所表彰者發生混
    淆誤認之虞，揆諸前開說明，尚難謂兩者已達「近似」之程度（按被告於審查另
    案原告以其「BRONZINI AND UNICORN DESIGN」及其近似之「UNICORN DESIGN
    facing left」、「UNICORN DESIGN facing right」等商標圖樣，申請評定參加
    人之註冊第五九五二○七號「力抗及圖LICOREN」商標為無效時，即採同上兩者
    併存多年，分別為消費者所熟悉，無混淆誤認之虞之見解，為申請不成立之評決
    ，詳見本院八十九年訴字第八一九號商標評定案）。被告僅以系爭註冊第七六四
    ○○八號「BRONZINI AND UNICORN DESIGN」商標圖樣與據以評定之註冊第五九
    五二○七號「力抗及圖LICOREN」商標圖樣上之圖形均為側身之獨角獸造形圖，
    細加比對，固可見其間有面朝左或朝右之分別，惟其構圖意匠極相彷彿，異時異
    地隔離觀察，主觀上有產生混同誤認之虞，即認兩者屬近似之商標，並以系爭商
    標申請註冊在後，復均指定使用於眼鏡及其組件之商品，乃評決系爭第七六四○
    ○八號「BRONZINI AND UNICORN DESIGN」商標之註冊應作為無效，而未考量兩
    者於市場上併存多年，分別為消費者所熟悉，消費者對兩者之差別應能有所辨識
    ，不致混同誤認之客觀事實，容有未洽。原處分既有違誤，一再訴願決定未加糾
    正，遞予維持，亦有未洽，原告訴請將之一併撤銷，自無不合，應予准許。而參
    加人於當初申請評定時尚主張系爭商標之註冊符合七十八年五月二十六日公布之
    商標法第三十七條第一項第六款規定之「有欺罔公眾或致公眾誤信之虞」（見原
    處分卷十八頁背面），然因被告認系爭商標既應依註冊時商標法第三十七條第一
    項第十二款規定評定其註冊為無效，而未審究其是否另有違反參加人所指同條項
    第六款之規定，故本件原處分及一再訴願決定經撤銷後，自應由被告就系爭商標
    是否違反參加人所指七十八年五月二十六日公布之商標法法第三十七條第一項第
    六款規定（本件應適用八十二年十二月二十二日公布之商標法，參加人誤引法條
    ），加以審查評決，以符程序。則系爭商標既尚待被告另就參加人當初申請評定
    時所主張之違反七十八年五月二十六日公布之商標法第三十七條第一項第六款規
    定，加以審查評決，程序未行，結論未定，原告請求本院現在判決命被告機關為
    申請不成立之評決，自乏依據，此部分請求，難以准許，應予駁回。又如前所述
    ，本案參加人據以評定之商標圖樣，因其上之外文「LICORNE」與原告之前手註
    冊之第四一一一七三號「龍馬SEMPRE UNICORN」商標圖樣上之外文「UNICORN」
    均為「獨角獸」之意，另案經被告以兩商標於外觀、觀念上有致消費者產生混淆
    誤認之虞，應屬構成近似，復均指定使用於相同之眼鏡類商品，本案據以評定之
    商標有違註冊時商標法第三十七條第一項第十二款之規定，乃以中台評字第Ｈ0
    0000000號商標評定書，為本案據以評定之商標之註冊應為無效之評決。
    雖參加人就此已提起行政救濟，尚未確定，不生構成要件效力，對本院尚無拘束
    力，但基於行政處分作成後對於原作成機關之存續力，被告於本件發回另為審查
    時，自應受其已將本案據以評定之註冊第五九五二○七號商標為無效之評決之拘
    束，併此明。
三、末查原告雖另案主張據以評定之註冊第五九五二○七號商標，違反其註冊時商標
    法第三十七條第一項六款之規定，對之提起評定，該案目前亦繫屬於本院（按即
    八十九年訴字第八一九號，亦由本庭於同日判決），尚未確定。又另案主張本案
    據以評定商標與原告前手註冊之第四一一一七三號「龍馬SEMPRE UNICORN」商標
    近似，復均指定使用於相同之眼鏡類商品，有違註冊時商標法第三十七條第一項
    第十二款之規定，對之提起評定，甫經被告以中台評字第Ｈ00000000號
    商標評定書，為該商標之註冊應為無效之評決，亦未確定。但本件評定系爭商標
    為無效之原處分及維持原處分之一再訴願決定既經本院判決一併撤銷，本件判決
    即不因上開二件原告提起之商標評定案將來之爭訟結果而受影響，則於該二件商
    標評定案確定之前，自無裁定停止本件訴訟之必要。
據上論結，原告之訴為一部有理由，一部無理由，爰依行政訴訟法第一百零四條、民
事訴訟法第七十九條但書，判決如主文。
中      華      民      國     九十     年      三      月    二十二    日
                         臺 北 高 等 行 政 法 院  第 五 庭
                                           審 判 長 法  官  姜素娥
                                                    法  官  帥嘉寶
                                                    法  官  林文舟
右為正本係照原本作成。
如不服本判決，應於送達後二十日內，向本院提出上訴狀並表明上訴理由，如於本判
決宣示後送達前提起上訴者，應於判決送達後二十日內補提上訴理由書（須按他造人
數附繕本）。
中      華      民      國     九十     年      三      月    二十六    日
                                                    書記官  黃瑞芬


司法院資訊處製作；財團法人民間司法改革基金會備份。
